臺灣高等法院刑事裁定
111年度抗字第1757號
抗  告  人
即受 刑 人  歐哲維



上列抗告人即受刑人因聲請定其應執行刑案件，不服臺灣新北地
方法院中華民國111年10月11日裁定（111年度聲字第2847號），
提起抗告，本院裁定如下：
    主  文
原裁定撤銷，發回臺灣新北地方法院。
    理  由
一、原裁定意旨略以：抗告人即受刑人歐哲維（下稱「抗告人」
    ）犯如原裁定附表（下稱「附表」）所示之案件，經原審法
    院先後判處如附表所示之刑，均經確定在案，是原審法院為
    各該案犯罪事實最後判決之法院，有本院被告前案紀錄表、
    上開判決書在卷可稽。依上開說明，檢察官本件聲請合法，
    應定其應執行之刑。爰審酌抗告人之素行、所犯附表所示各
    罪之責任、侵害法益之性質異同程度、各次犯罪行為之時間
    及空間密集程度、刑罰經濟及恤刑之目的，及附表編號1、2
    所示之罪，前經定應執行有期徒刑8月確定等總體情狀，綜
    合判斷，於定執行刑之外部性及內部性界限內，定其應執行
    之刑為有期徒刑10月，並諭知易科罰金之折算標準等語。
二、抗告意旨略以：
  ㈠按對於數罪併罰執行刑之宣告，原則上得區分為累加主義、
    吸收主義及限制加重主義。對於數罪之執行刑不採取算數式
    的累加，理由就在於「責任原則」。由於人的資源（生命、
    財富、體力、耐心及快樂的能力）是有限的，刑罰的增加，
    對於一個人的意義並不是如同數字關係上的相加，而是對於
    一個人的生命改變。5年加5年就數字而言固然等於10年，但
    是實際上後面的5年很可能就是使一個人完全無法再融入社
    會生活或對自己完全絕望的5年，甚至可能是結束生命的5年
    ，以致根本改變了刑罰的種類，實際痛苦不合於衡平原則。
　㈡刑法修正刪除連續犯、常業犯規定，改採一行為一罪一罰，
    考其立法目的，係基於刑罰公平原則考量，杜絕僥倖犯罪心
    理，並避免鼓勵犯罪之誤解。是定其刑期時，除應就各別刑
    罰規範之目的、輕重罪間體系之平衡、整體犯罪非難評價、
    各行為彼此間之偶發性、與被告前科之關聯性、各行為所侵
    害法益之專屬性或同一性、數罪對法益侵害之加重效應、罪
    數所反映之被告人格特性與犯罪傾向、社會對特定犯罪（例
    如一再殺人或販毒）行為處罰之期待等為綜合判斷外，尤須
    參酌上開實現刑罰公平性，以杜絕僥倖、減少犯罪之立法意
    旨，為妥適之裁量。
　㈢依刑法第51條第5款規定及法律秩序之理念，定應執行刑有其
    外部與內部界限之拘束，法院於數罪併罰時，除不得逾越法
    律規定外，尚重教化功能，而非僅在實現應報之觀念。又法
    律上屬於自由裁量之事項，有其外部性界限及內部性界限，
    並非概無拘束。依據法律之具體規定，法院應在其範圍選擇
    為適當之裁判者，為外部性界限；而法院為裁判時，應考量
    法律之目的，及法律秩序之理念所在者，為內部性界限。法
    院為裁判時，二者均不得有所逾越。在數罪併罰，有二裁判
    以上，定其應執行之刑時，固屬於法院自由裁量之事項，然
    仍應受前揭外部性界限及內部性界限之拘束。
　㈣數罪併罰在定其應執行刑之際，所為執行刑的決定亦屬特別
    的量刑過程，並非單純表示一種數罪刑度的總和，而係再次
    對同一行為人責任之檢視，相較刑法第57條科刑時應審酌之
    事項，係對於一般犯罪行為之裁量而言，合併刑之宣告則屬
    對犯罪人本身及其所犯各罪的綜合判斷。申言之，定執行刑
    的宣告，並非在法定範圍內自由裁定，應注意行為人從其犯
    數罪所反映的人格特性及考量相關刑事政策妥為宣告。而刑
    法最重要功能係使行為人再社會化及社會保護作用，否則過
    度加諸刑罰於受刑人，徒僅造成責任報應以實現一個未知、
    抽象之正義，造成受刑人更生絕望之心理影響。換言之，必
    須選擇能使受刑人復歸社會之刑罰方法，如以加重刑罰作為
    阻嚇他人犯罪之手段，則受刑人已淪為教化社會大眾之工具
    ，與我國刑事政策有違，此即最高法院所揭示「內部界限」
    之意義。
  ㈤本件抗告人之犯罪時間係於民國108年至109年間，屬同一時
    間內所為，因經檢察官先後起訴，始分別審判，此對抗告人
    之權益難謂無影響。原裁定並未就抗告人犯罪行為之態樣、
    時間整體觀察，即定其應執行刑為有期徒刑10月，顯然不利
    於抗告人，難謂與上開內部性界限之法律目的及刑罰公平性
    無違。且原裁定並未說明有何為此裁量之特殊情由，致實質
    上抗告人所受處罰將遠高於其所犯其餘同類案件，其裁量權
    行使尚非妥適，難昭折服。爰提起抗告，請參酌基隆地院96
    年度易字第538號、臺中地院98年度易字第2067號、高雄地
    院103年度訴字第797號、最高法院98年度台上字第6192號等
    案件之定應執行刑結果，暨我國採寬嚴並進之刑事政策，對
    於危害較輕微之犯罪，採取緩和之刑事政策，不採刑罰報應
    主義，而著重在矯治與教化功能，依公平、正義及比例原則
    重新裁定，從輕量刑，予抗告人悔改向善、早日重啟自新之
    機會，以挽救破碎家庭，避免衍生社會問題，絕不再犯等語
    。
三、按數罪併罰之案件，於審判中，現雖有科刑辯論之機制，惟
    尚未判決被告有罪，亦未宣告其刑度前，關於定應執行刑之
    事項，欲要求檢察官、被告或其辯護人為充分辯論，盡攻防
    之能事，事實上有其困難。行為人所犯數罪，或因犯罪時間
    之先後或因偵查、審判程序進行速度之不同，或部分犯罪經
    上訴而於不同審級確定，致有二裁判以上，分別確定，合於
    數罪併罰之要件，依刑法第53條、第54條應依同法第51條第
    5款至第7款規定，定其應執行之刑者，刑事訴訟法第477條
    第1項規定由檢察官聲請該法院裁定之（有刑法第50條第1項
    但書之情形，執行中應由受刑人請求檢察官為聲請）。依上
    開規定，雖僅檢察官得向法院聲請（刑事訴訟法第477條第2
    項另規定，受刑人或其法定代理人、配偶亦得請求前項檢察
    官聲請之），惟定應執行刑，不僅攸關國家刑罰權之行使，
    於受刑人之權益亦有重大影響，除顯無必要或有急迫情形外
    ，法院於裁定前，允宜予受刑人以言詞、書面或其他適當方
    式陳述意見之機會，程序保障更加周全(最高法院110年度台
    抗大字第489號裁定意旨參照）。
四、經查，關於抗告人所犯如附表所示各罪，先後經原審法院判
    決如附表所示之刑，均經確定在案，有各該刑事判決及本院
    被告前案紀錄表在卷可稽，原審因認檢察官之聲請為正當，
    而為本件執行刑之量定，固非無見。惟經本院核閱原審111
    年度聲字第2847號案件全卷，原審法院受理本案時，抗告人
    係於法務部○○○○○○○執行中，有本院被告前案紀錄表在卷(見
    原審卷第11至51頁)可稽。原審法院未提解抗告人到庭陳述
    意見，亦未以函文詢問或其他替代方式，給予抗告人就本件
    攸關國家刑罰權之行使、對抗告人權益有重大影響之案件陳
    述意見之機會，且本案亦未見有何無必要或急迫之情形，則
    原審未依上開最高法院刑事大法庭裁判意旨，賦予抗告人陳
    述意見之機會，即逕行裁定，復未於原裁定說明未予抗告人
    陳述意見機會之理由，難謂允當。受刑人因未獲陳述意見之
    機會，而只能提起抗告並指摘原裁定量刑過重，為有理由，
    應由本院將原裁定撤銷，並為兼衡當事人之審級利益，爰將
    本案發回原審法院另為適法之裁定。
據上論斷，應依刑事訴訟法第413條前段，裁定如主文。　　
中　　華　　民　　國　　111 　年　　11　　月　　29　　日
                  刑事第十三庭  審判長法　官  吳冠霆
                                      法　官  柯姿佐
                                      法　官  陳勇松
以上正本證明與原本無異。
如不服本裁定，應於收受送達後五日內向本院提出抗告狀。
                                      書記官  施瑩謙
中　　華　　民　　國　　111 　年　　11　　月　　29　　日